最　高　行　政　法　院　判　決　　　　　　　　　　九十三年度判字第六八九號
　　上　訴　人　乙○○
　　被 上訴 人　財政部臺北市國稅局
　　代　表　人　甲○○
右當事人間因綜合所得稅事件，上訴人對於中華民國九十二年二月二十六日臺北高等
行政法院九十一年度訴字第七八六號判決，提起上訴，本院判決如左：
　　主  文
上訴駁回。
上訴審訴訟費用由上訴人負擔。
　　理  由
本件上訴人主張：上訴人民國八十四年度綜合所得稅結算申報，經被上訴人核定綜合
所得總額為新台幣（下同）六○、六六三、六三三元，淨額為五九、九四八、六三三
元，應補稅額二二、九○五、一一四元。惟上訴人與配偶黃柑霖已於八十八年一月二
十九日辦妥離婚登記，該項補徵稅額尚在行政救濟階段，上訴人為明確分割稅負責任
，向被上訴人申請將八十四年度綜合所得稅改按夫妻分別申報，稅額分單課徵，經被
上訴人函復否准。查依司法院大法官會議釋字第三一八號解釋，夫妻應該合併申報綜
合所得稅，固有其公益上考量，惟所得稅法第十五條係為規範夫妻為逃漏較高之累進
稅率而採取分開申報，而財政部六十六年九月三日台財稅字第三五九三四號及七十六
年三月四日台財稅字第七五一九四六三號函釋係對於事實上已經分居之夫妻為避免另
一方故意不將所得如實告知申報之一方致有短報或漏報情事，而放寬法律規定准分開
申報但須註記之規定；甚至准按個人於事後依其所得額占夫妻所得總額比例扣除已繳
或自繳稅款後，分別發單補徵各自應繳稅款。上開函釋並未明定僅限上訴人在申報時
申請分別開單始有適用，如因上訴人在申報時不諳法令，夫妻事實上雖已經分居，對
於事後有短報或漏報之所得，即遽認上訴人應承受前配偶黃柑霖所短報應繳之稅款，
似不公平。且關於上訴人與前配偶黃柑霖之戶籍分開事實，有戶籍資料及前配偶黃柑
霖於自營之公司股東名冊上之登記可證。又上訴人之前配偶黃柑霖係代生企業股份有
限公司之負責人，對於有該公司配發股票有所得乙事應知之甚稔，上訴人早自八十四
年即系爭課稅年度以前已與前配偶黃柑霖在分居狀態，戶籍分別設在二地，對於配偶
黃柑霖之所得究竟來源及金額多少，上訴人完全無法得知，個人綜合所得稅之課徵應
以收付實現為原則，上訴人既未就前配偶黃柑霖之所得收付實現，卻要求上訴人補繳
該部分比例之稅負，實不符公平原則。請撤銷訴願決定及原處分等語。
被上訴人則以：查上訴人八十四年度綜合所得稅結算申報，除自行申報為納稅義務人
外，並未註明與配偶分居，且將配偶黃柑霖之所得合併報繳，再查上訴人其次年度（
八十五年度）綜合所得稅結算申報亦自行申報其本人為納稅義務人外，亦未註明與其
配偶分居，且亦將配偶黃柑霖所得合併申報，被上訴人所屬中南稽徵所發單補徵稅額
三○、一四一元（繳納期限為八十七年三月二十五日），上訴人並無爭議，且於八十
七年三月二十六日繳納在案。嗣後上訴人與其配偶雖於八十八年度辦妥離婚登記，惟
系爭課稅年度（八十四年度），上訴人與其配偶仍屬有效婚姻關係期間，依法自應合
併申報所得，上訴人主張申報時夫妻已屬分居狀態且戶籍分設兩地，主觀以夫妻不同
戶籍即認定為分居，顯係誤解。本件上訴人既已自行辦理合併申報，且上訴人自行選
定其本人為納稅義務人，即應受稅法之規範，其納稅義務尚不得任意變更或移轉，亦
無財政部七十六年三月四日台財稅第七五一九四六三號函釋之適用，為維護法之安定
性及核課期間之考量，被上訴人否准其申請，尚無不當等語，資為抗辯。
原審斟酌全辯論意旨及調查證據之結果，以：按「納稅義務人之配偶，及合於第十七
條規定得申報減除扶養親屬免稅額之受扶養親屬，有前條各類所得者，應由納稅義務
人合併報繳。」為行為時所得稅法第十五條所明定。查上訴人與其配偶黃柑霖於八十
八年一月二十九日離婚，其辦理八十四年度綜合所得稅結算申報，係自行申報為納稅
義務人，並未註明與配偶分居，且將配偶黃柑霖之所得合併報繳，嗣於九十年七月十
八日始向被上訴人申請將八十四年度綜合所得稅改按夫妻分別申報，稅額分單課徵之
事實，有戶籍謄本、八十四年度綜合所得稅結算申報書及申請書等件影本在原處分卷
可稽。上訴人雖主張其夫妻早於八十三年間分居且戶籍分設兩地，僅申報時未予註記
，依財政部六十六年九月三日台財稅第三五九三四號及七十六年三月四日台財稅第七
五一九四六三號函釋，應准分別申報云云。惟上訴人於課稅年度與其配偶之婚姻關係
在存續中，依法本應合併申報所得，而上訴人亦已自行辦理合併申報。財政部七十六
年三月四日台財稅第七五一九四六三號函釋「夫妻分居，如已於綜合所得稅結算申報
書載明配偶姓名、身分證統一編號，並註明已分居，分別向其戶籍所在地稽徵機關辦
理結算申報，其歸戶合併後全部應納稅額，如經申請分別開單者，准按個人所得總額
占夫妻所得總額比率計算，減除其已扣繳及自繳稅款後，分別發單補徵。」已斟酌考
量事實情況放寬法律規定，就實際上已分居之夫妻，如於綜合所得稅結算申報書載明
配偶姓名、身分證統一編號，並註明已分居，「分別」向其戶籍所在地稽徵機關辦理
結算申報後，准予分別發單補徵稅額。上訴人既非分別辦理結算申報，亦未註記夫妻
已分居，自無再擴充前開函釋規定主張夫妻分別申報分單補徵稅額之理，況戶籍不同
並不等於分居。至於財政部六十六年九月三日台財稅第三五九三四號函釋「個人於年
度中結婚或離婚，而其配偶於該年度中有所得者，於辦理該年度綜合所得稅結算申報
時，可自行選擇與其配偶分別或合併辦理結算申報。惟結婚年度以後或離婚年度以前
之其他年度，納稅義務人及其配偶，仍應依所得稅法第十五條之規定，合併申報課稅
。」與上訴人之主張並無相關。是被上訴人否准上訴人前開申請，訴願決定予以維持
，均無違誤，上訴人仍執前詞聲請撤銷，為無理由，應予駁回。並敘明兩造其餘陳述
於判決結果不生影響，無庸逐一論列。經核尚無違誤。
查司法院釋字第三一八號解釋：「中華民國五十二年一月二十九日修正公布之所得稅
法第十五條、第十七條第一項，關於納稅義務人應與其有所得之配偶及其他受扶養親
屬合併申報課徵綜合所得稅之規定，就申報程序而言，與憲法尚無牴觸。惟合併課稅
時，如納稅義務人與有所得之配偶及其他受扶養之親屬合併計算稅額，較之單獨計算
稅額，增加其稅負者，即與租稅公平原則有所不符。首開規定雖已於中華民國七十八
年十二月三十日作部分修正，主管機關仍宜隨時斟酌相關法律及社會經濟情況、檢討
改進。」蓋以所得稅法第十五條第一項關於夫妻應合併申報所得稅之規定，乃以減少
申報及稽徵件數，節省徵納雙方勞費為目的，該條規定，就申報程序而言，並未違憲
。財政部七十六年三月四日台財稅第七五一九四六三號函釋，放寬法律規定，對於實
際上已分居之夫妻，如於綜合所得稅結算申報書載明配偶姓名、身分證統一編號，並
註明已分居，分別向其戶籍所在地稽徵機關辦理結算申報後，始准予分別發單補徵稅
額。上訴人八十四年度綜合所得稅結算申報，除自行申報為納稅義務人外，並未註明
與配偶分居，且將配偶黃柑霖之所得合併報繳，自無財政部上開函釋之適用。原判決
並無違背法令。上訴論旨，仍執陳詞，指摘原判決違誤，求予廢棄，難認有理由，應
予駁回。
據上論結，本件上訴為無理由，爰依行政訴訟法第二百五十五條第一項、第九十八條
第三項前段，判決如主文。
中　　華　　民　　國　　九十三　　　年　　　五　　　　月　　　三十一　　日
                    最 高 行 政 法 院  第 五 庭
                                審 判 長 法  官　　　趙　永　康
                                         法  官      黃  璽  君
                                         法  官　　　廖  宏  明
                                         法  官　　　鄭  淑  貞
                                         法  官　　　黃  合  文
右  正  本  證  明  與  原  本  無  異
　　　　　　　　　　　　　　　　　　　　 法院書記官　阮  桂  芬
中　　華　　民　　國　　九十三　　　年　　　五　　　　月　　三十一　　　日
